【裁判字號】    90,判,1902
【裁判日期】    901019
【裁判案由】    新型專利舉發
【裁判全文】
最  高  行  政  法  院  判  決                    九十年度判字第一九○二號
    原      告  乙○○
    訴訟代理人  甲○○
    被      告  經濟部智慧財產局（承受原經濟部中央標準局業務）
    代  表  人 陳明邦
右當事人間因有關新型專利舉發事件，原告不服行政院中華民國八十九年二月十日臺
八十九訴字第○四○六一號再訴願決定，提起行政訴訟。本院判決如左：
    主  文
原告之訴駁回。
訴訟費用由原告負擔。
    事  實
緣原告於民國八十五年六月二十二日以其「固定螺釘之螺帽結構改良」係於具有螺紋
構造之螺釘頂端形成多角螺頭，螺頭底端凹伸一墊片，多角螺頭頂端形成一凹陷部，
一白鐵材質之螺帽套體，形成一中空多角形殼體狀且底端形成環緣狀。特徵在於相對
於螺釘螺頭頂部之凹陷部於中空多角形殼體之頂端亦設凹陷部，以使螺帽套體包覆於
螺釘螺頭及墊片時，螺帽套體頂端凹陷部與螺釘螺頭頂端凹陷部緊密結合無間隙等情
，向被告申請新型專利，經被告編為第00000000號審查，准予專利，於公告
期滿審查確定後，發給新型第一二二五九二號專利證書。嗣王一鳴以本案技術組成方
式已經公開，有違專利法第九十八條第一項第一款及第二項規定云云，檢具美國第0
000000號專利案（下稱引證案）說明書認證本及部分中譯本等，對之提起舉發
。案經被告審查，為本案舉發不成立之審定。王一鳴訴經經濟部經（八八）訴字第八
七六三六○九六號訴願決定將原處分撤銷。被告重行審查，為「本案舉發成立，應撤
銷其專利權。」之審定，發給八十八年六月十六日智專（七）○二○一五字第一一八
五○二號專利舉發審定書。原告不服，循序提起訴願、再訴願，均遭決定駁回，遂提
起本訴，茲摘兩造訴辯意旨如次：
原告起訴意旨略謂：雖然引證案揭露以防鏽材質之護套利用沖壓方式將之結合在螺釘
頭上，其所形成之凹處並不甚明顯，且亦非如本案螺帽套體之凹陷部與螺釘頭部凹陷
部相互緊密吻合成形，且其結合成形後之凹陷部，更可供氣動工具之搭設使用，而不
易產生掉落者，如此之結構設置實未見於引證案內，而本案針對螺釘頭部之凹陷部設
計可搭配氣動工具使用，確實具有其功效增進之處，反觀引證案中並未見有其相關性
之結構搭設運用之說明，其是否具有與本案相同或優於本案之功效特徵點，實不得而
知，故本案與習知之結構設計自有不同之處，且所獲致之功效性更屬不同，實不足以
同一而論者，加以引證案之不過深之凹陷部置設，更無法確切令氣動工具之短柱狀磁
鐵套入結合，無法達成有如本案增強對螺釘吸引力及不易脫落之穩固套置作用，實難
稱本案未增進功效，是故引證案不具證據力甚明。再者，引證案之整體創作係為「不
銹蝕螺帽護套的固著方法與製造」，而被舉發案係為「固定螺釘之螺帽結構改良」，
其兩者間所申請之型態乃係完全不相同，一者為製造方法，一者為形狀構造之改良，
引證案可明顯得知其係為”螺帽護套之固定方式”，利用沖壓不經意的產生略陷狀之
凹點而得以卡固該護套，且其中譯本內容中更提及「防銹材料以被擠壓方式往外擠出
，防銹材料自模具所設的沖壓銷來將包覆在螺釘頭部的防銹材料形成螺帽護套，對螺
帽護套頂端面形成凹陷部」，乃係為舉發人於詳閱被舉發案之創作內容後，加以綴飾
文詞之行為，且更可由其之圖示中清楚見得，該螺帽護套乃係為不具可吸磁功效之塑
膠材質，如此更無法運用磁吸元件作簡易式之吸附，行螺設之功效，故本案優於引證
案之可專利性要件甚明；復，系爭案與引證案兩者所請求之標的乍看之下雖略為近似
，但實際觀之卻完全不相同，不應僅係參閱圖示內容及舉發人一廂情願之說法，即行
斷定被舉發案與引證案之結構視為相同，如此之舉實有失公平、公正之審查作風，審
查者理應於詳閱兩者之專利說明書內容比對後，另行裁斷之為是。而就引證案之整體
設置而言，其係為螺釘頭部上設置一護套，而其護套頂部隨模具之沖壓製成凹陷狀，
惟其凹陷之設計僅係使螺帽套體之結構壓填於螺釘頭部之凹陷處，此為必然之形成，
而非一配合其螺帽套體凹陷處直接形成與之吻合之凹陷，其結構之形態自與本案螺帽
套體具有之凹陷部與螺釘頭部之凹陷部確實配合之形態不同，且，本案藉前述兩凹陷
部相互吻合之設計，以利氣動工具之直接套入驅動，而不致有脫離之缺失者，反觀引
證案內容，其護套之凹陷部無法與氣動工具配合，故其配合氣動工具之功效自然較本
案為差，且傳統螺釘未包覆有不銹鋼護套者，更可與本案互為通用，使得操作鎖釘者
不需更換氣動工具之磁性工具頭，故本案具有功效之增進應無違法之情事者，惟決定
書中謂二者之配合形態相同且屬相同之結構如此之認定，實過於主觀草率，難以服人
，其原再訴願決定之理由，自有重新審理之必要者。綜上所述，本案之螺帽套體相對
於螺釘螺頭之凹陷部設有配合之凹陷部，以使螺帽套體包覆於螺釘螺頭時，該凹陷部
可作緊密確切無間隙之結合，如此之凹陷部結構配合之設計，實未見於證據一之諸內
容圖示中，且本案另可配合氣動工具使用，更有優於引證案之功能增進，實無可諱言
，故本案確已符合專利要件，且一九八九年十二月十九日公告之美國專利第0000
000號專利說明書所揭示之結構與本案列為習知之結構相當，並無突出之特徵處，
實不足論究本案有無違法之處，故原決定及原處分理由實有重新審酌之必要者，請求
撤銷原處分、訴願及再訴願決定等語。
被告答辯意旨略謂：一、起訴理由主要係執舉發引證案中並未見有針對氣動工具設計
之結構，而稱系爭專利與習知之具有螺帽套體之螺釘結構設計自有不同處，且所獲致
之功效亦屬不同，並據引證案螺釘頭部為不過深之凹陷部，亦無法確切令氣動工具之
短柱狀磁鐵套入，不能達成系爭專利增強對螺釘吸引力及不易脫落之穩固套置作用，
而謂引證案不足以證明系爭專利未增進功效。二、舉發引證案與系爭專利之比較，被
告於舉發審定理由第（三）項已有論明。三、氣動工具運用於螺釘之固定，僅係作業
工具之使用，本為周知之慣用技術，尚非屬系爭專利技術特徵，故引證案是否揭露有
氣動工具之設計，應與系爭專利之異同比較無涉；而有關凹陷部之形狀與深淺，系爭
專利申請專利範圍並未有明確界定，亦非系爭專利特有之技術，故起訴理由所指「引
證案螺釘頭部為不過深之凹陷部」，亦難執為系爭專利相較於引證案具進步性之依據
。四、系爭專利之螺帽套體專利特徵並未載明係為可供磁吸之材質，而可供磁吸元件
吸附乃為材質特性使然，尚非物品構造特徵所產生之功效，可吸附材質之選用亦屬一
般性知識，且引證案之防侵蝕螺帽護套亦未限制為塑膠材質，起訴理由所執引證案螺
帽護套為不具可吸磁功效，而稱系爭專利優於引證案，實難謂有理。五、系爭專利說
明書及圖式第二圖所揭示之先行技術，其與圖式第四圖（即系爭專利結構）相較，兩
者差異僅在於第二圖之螺帽套體B與螺釘A存在有一間隙D ，而螺帽套體緊密包覆螺釘
頭，並嵌合於螺釘頭之凹陷部形成無間隙，此於引證案第十五圖已揭示相當清楚。起
訴理由所執引證案與系爭專利螺帽套體凹陷部之形成不同，並無礙於兩者就物品構造
之比較，而系爭專利所產生防蝕與利於吸附之功效，亦不脫引證案既有技術可預期之
範疇，引證案足以證明系爭專利乃運用申請前既有技術，為熟悉該項技術者所能輕易
完成且未能增進功效，起訴理由仍執系爭專利為具進步性之創作，自不足採信。綜上
所述，被告原處分並無違法，敬請駁回原告之訴等語。
    理  由
依專利法第九十八條第二項規定，新型係運用申請前既有之技術或知識，而為熟習該
項技術者所能輕易完成且未能增進功效時，雖無同條第一項所列情事，仍不得申請取
得新型專利。本件原告於民國八十五年六月二十二日以其「固定螺釘之螺帽結構改良
」係於具有螺紋構造之螺釘頂端形成多角螺頭，螺頭底端凹伸一墊片，多角螺頭頂端
形成一凹陷部，一白鐵材質之螺帽套體，形成一中空多角形殼體狀且底端形成環緣狀
。特徵在於相對於螺釘螺頭頂部之凹陷部於中空多角形殼體之頂端亦設凹陷部，以使
螺帽套體包覆於螺釘螺頭及墊片時，螺帽套體頂端凹陷部與螺釘螺頭頂端凹陷部緊密
結合無間隙等情，向被告申請新型專利，經被告編為第00000000號審查，准
予專利，於公告期滿審查確定後，發給新型第一二二五九二號專利證書。嗣王一鳴以
本案技術組成方式已經公開，有違專利法第九十八條第一項第一款及第二項規定云云
，檢具美國第0000000號專利案（下稱引證案）說明書認證本及部分中譯本等
，對之提起舉發。案經被告審查，為本案舉發不成立之審定。王一鳴訴經經濟部經（
八八）訴字第八七六三六○九六號訴願決定將原處分撤銷。被告重行審查，以引證案
圖式第十三、第十四、第十五圖皆有螺帽頂部有蓋體，且蓋體設不同之凹陷部。引證
案有不同形狀之凹陷，設置凹陷部時，其形狀與深淺，可隨需要調整，本案凹陷部並
非新創。至凹陷部過深與否，應視實際尺寸而定，屬於實施技術，非專利所涵蓋。引
證案已揭露技術手段與空間結構已如前述，本案螺帽套體所設之凹陷部，乃一般性之
設計，為熟習該項技術者所能輕易完成，且無明顯增進之功效，乃依專利法第九十八
條第二項規定，為本案舉發成立，應撤銷其專利權之審定。原告不服，循序提起行政
訴訟，主張：引證案中並未見有針對氣動工具設計之結構，而稱本案專利與習知之具
有螺帽套體之螺釘結構設計自有不同處，且所獲致之功效亦屬不同，並據引證案螺釘
頭部為不過深之凹陷部，亦無法確切令氣動工具之短柱磁鐵套入，不能達成本案專利
增強對螺釘吸引力及不易脫落及隱固套置作用，引證案不足以證明本案未增進功效云
云。惟查氣動工具運用於螺釘之固定，僅係作業工具之使用，本為周知之慣用技術，
尚非屬系爭專利技術特徵，故引證案是否揭露有氣動工具之設計，應與系爭專利之異
同比較無涉；而有關凹陷部之形狀與深淺，本案專利申請專利範圍並未有明確界定，
亦非本案專利特有之技術，故起訴理由所指「證據一螺釘頭部為不過深之凹陷部」，
亦難執為本案專利相較於引證案具進步性之依據。又本案專利之螺帽套體專利特徵並
未載明係為可供磁吸之材質，而可供磁吸元件吸附乃為材質特性使然，尚非物品構造
特徵所產生之功效，可吸附材質之選用亦屬一般性知識，且引證案之防侵蝕螺帽護套
亦限制為塑膠材質，起訴理由所執引證案螺帽護套為不具可吸磁功效，而稱本案專利
優於引證案，實難謂有理。另本案專利說明書及圖式第二圖所揭示之先行技術，其與
圖式第四圖（即本案專利結構）相較，兩者差異僅在於第二圖之螺帽套體B與螺釘A存
在有一間隙D ，而螺帽套體緊密包覆螺釘頭，並嵌合於螺釘頭之凹陷部形成無間隙，
此於引證案第十五圖已揭示相當清楚。起訴理由所執引證案與本案專利螺帽套體凹陷
部之形成不同，並無礙於兩者就物品構造之比較，而本案專利所產生防蝕與利於吸附
之功效，亦不脫引證案既有技術可預期之範疇，引證案足以證明本案專利乃運用申請
前既有技術，為熟悉該項技術者所能輕易完成且未能增進功效，起訴理由仍執系爭專
利為具進步性之創作，自不足採信。又查本件於訴願、再訴願審理時，由經濟部先後
二次送請國立中山大學機械工程學系審查結果，亦持與原處分相同之見解，有該校
9.16.中系機字第一四八號、11.中系機字第一七○號審查意見回函簡便行文表
附於訴願卷可稽。從而，被告所為本案舉發成立，應撤銷其專利權之審定，並無違誤
，一再訴願決定遞予維持，亦無不合。原告起訴意旨，難謂有理由，應予駁回。
據上論結，本件原告之訴為無理由，爰依行政訴訟法施行法第二條、行政訴訟法第九
十八條第三項前段，判決如主文。
中    華    民    國      九十      年      十        月      十九      日
                    最 高 行 政 法 院  第 三 庭
                                審 判 長 法  官      曾  隆  興
                                         法  官      吳  錦  龍
                                         法  官      徐  樹  海
                                         法  官      鄭  淑  貞
                                         法  官      林  家  惠
右  正  本  證  明  與  原  本  無  異
                                         法院書記官  王  福  瀛
中    華    民    國      九十      年      十        月    二十二      日


司法院資訊處製作；財團法人民間司法改革基金會備份。
